【裁判字號】    92,判,944
【裁判日期】    920717
【裁判案由】    水利法
【裁判全文】
最  高  行  政  法  院  判  決                    九十二年度判字第九四四號
    上  訴  人  乙○○
    被上  訴人  經濟部
    代  表  人  甲○○
右當事人間因水利法事件，上訴人對於中華民國九十一年五月一日臺北高等行政法院
九十年度訴字第四四二八號判決，提起上訴，本院判決如左：
    主  文
上訴駁回。
上訴審訴訟費用由上訴人負擔。
    理  由
壹、本件上訴人主張：頭前溪河川位移之情況極其嚴重與廣大，已經相關行政單位證
    實無誤，又頭前溪河川治理線於民國七十六年檢討之後迄今均未再檢討或重新劃
    定。因此，現今頭前溪行水區之位置所在，已非昔日之頭前溪行水區，不應再執
    為判定系爭土地位於行水區之依據。次查，一般河川河道行水區寬度係二百公尺
    ，但頭前溪河川河道行水區之寬度竟超過一千公尺，任意擴大行水區之寬度與範
    圍，既無端妨害人民百姓之權益與使用，更有與民爭地之嫌，且踐踏人民之生存
    權與財產權，實有違憲之虞。抑且，系爭土地與現今頭前溪河道距離將近一千公
    尺，既不妨害水流，更不影響公共利益，甚至與前開河道行水區之基本定義相去
    甚遠。又查，上訴人緊急避難方式所欲保護者，確係上訴人全家以畢生心血所購
    置之謀生農機設備，其價值非僅昂貴之數百萬元價格，更係上訴人全家生活生命
    之所繫，前所耕作之河川公地又經相關機關無償收回，迄未補貼分文，更未予上
    訴人任何安置，致令上訴人全家生活陷於慘境，豈無災難即將發生之急迫性。綜
    上理由，被上訴人所憑依之水利法已有修法之必要，而行政機關之違法失職，已
    失其執法之正當性，不應再憑以執法。為此，請求將原判決廢棄，訴願決定及原
    處分均撤銷（上訴人書為駁回被上訴人在原審之訴）等語。
貳、被上訴人則以：上訴人所稱「尋常洪水位」係指行為時水利法施行細則第一百四
    十二條第二款規定之未築有堤防之水道，其行水區為尋常洪水位到達地區之土地
    ，而依水利法施行細則第一百四十六條規定所稱五年內洪峰高度出現次數最多之
    洪水位係以實施勘測時之最近五年為勘測之依據，非謂每五年必須檢討一次。且
    台灣地區河川數量不在少數，每五年檢討一次河川區域顯非實務上所可能達成者
    ，故均僅於該河川地形地貌有重大變動時，始予以檢討修正。至上訴人稱本件土
    地為其私有土地云云，依行為時水利法第八十二條規定，位於水道治理計畫線內
    即行水區土地，縱未徵收者，為防止水患，仍得限制其使用。另查台灣地區河川
    因其水文狀況、地形環境各有不同，且河川豐、枯水期水量懸殊，時因颱風豪雨
    所致之洪水造成災害，故其治理計畫應依其河川重要性及兩岸開發程度決定各該
    河川之保護標準後，再就依實地勘測所作水理演算決定其應有河寬，始得據以擬
    定水道治理計畫及劃設治理計畫線即其行水區，且依水利法第八十二條規定應辦
    理公告後始屬之，非如上訴人所稱任意變更者。況依憲法第二十三條明定，人民
    之自由權利如為增進公共利益所必要者，仍得依法限制之，且民法第七百六十五
    條復指明，所有人之行使其所有權應限於法令限制之範圍內，行為時水利法第七
    十八條之規定，正是基於公共利益而對私有土地所有權所為之限制，更無違「比
    例原則」可言，因此其合憲性應得肯認。至以緊急避難為免責之要件，以有發生
    災難之高度可能性存在，且現實情況急迫，除了選擇侵犯另一個法益外，別無其
    他適當之作為得保存其所欲保護的法益為前提，且避難方式應該選擇最不損害他
    人利益之方式，即不能過當。惟上訴人所欲保護之法益為其所有置於河川行水區
    內之農機設備不受損害，然上訴人不為其他適當之保護方法，卻違法於為防洪所
    需劃定之行水區內，設置足以阻礙水流之構造物放置大型貨櫃，如大型貨櫃隨洪
    水衝撞造成堤防、護岸、橋樑損害或造成兩岸洪災顯屬過當，上訴人之主張緊急
    避難，顯為推諉卸責之詞。請求駁回上訴等語，資為抗辯。
參、原審斟酌全辯論意旨及調查證據結果，以：（一）按依行為時水利法第七十八條
    及同法施行細則第一百四十二條第一款之規定，水道如果已築有堤防時，該二堤
    間之土地即為行水區。因此行水區之認定，依法令乃是有有客觀之標準可尋，並
    非如上訴人所言，可由行政機關任憑己意，隨意在地圖上劃定。又查依被上訴人
    提出、附於原處分卷內之之地圖顯示，上訴人系爭土地之坐落位置，正在頭前溪
    水道二側堤防之內，其土地所在之位置為行水區一節，乃屬極為明確之事實，應
    堪認定屬實。（二）按依訴願卷所附、新竹縣竹北市公所八十八年十二月十三日
    發文之竹市建字第二六五九二號函所示，上訴人早於八十八年十一月二十二日即
    向新竹縣竹北市公所申請許可在上開土地內設置農機具室使用，而遭新竹縣竹北
    市公所以上開土地位於頭前溪堤線內，而予以拒絕。其後上訴人還多次向新竹縣
    政府及被上訴人所屬水利處第二河川局申請搭建許可，均遭拒絕。此亦有多份公
    函附於上開訴願卷內。準此，上訴人所言：「其施設構造物及放置大型貨櫃之前
    ，並不知系爭土地位於行水區內」云云，顯有不實，難以採信。（三）又按緊急
    避難而免責之要件，以有發生災難之高度可能性存在，且現實情況急迫，除了選
    擇侵犯另一個法益外，別無其他適當之作為來保存所欲保護的法益為前提。且避
    難方式應該其選擇最不損害他人利益之方式，不能過當。上訴人所欲保護之法益
    不過是個人之農機設備在雨期屆至時不被雨淋而損害而已，應有各種方式可以選
    擇（例如另外租屋放置或以帆布遮蓋等），當時也無災難可能發生的事實上急迫
    性，上訴人卻單純為保護個人財產私益，而去犧牲防洪、防災等長期的公共利益
    ，從法益權衡的觀點，其作為方式本身亦屬過當，無從解免本件行政罰責任。（
    四）至於上訴人所言：「其私有土地之財產權應受憲法保障」一節，按憲法第二
    十三條明定，人民之自由權利如為增進公共利益所必要者，仍得依法限制之。而
    民法第七百六十五條復指明，所有人對所有物權利之行使受有法令之限制。行為
    時水利法第七十八條之規定，正是基於公共利益而對私有土地所有權所為之限制
    ，更無違反「比例原則」可言，因此其合憲性應得肯認，而上訴人對系爭土地之
    合法使用權能亦不得謂受到違法之侵害。（五）另查；上訴人在不得設置構造物
    及堆置大型貨櫃屋之行水區內違法設置及堆置，其行為應已符合行為時水利法第
    七十八條第一項第一款之違章構成要件，被上訴人自得加以處罰，並命其回復原
    狀。而被上訴人機關對於上訴人周邊土地之違法使用情況，亦在原審法院審理中
    表明將編定時間表依次取締，並非縱容此等違法使用情況。退一步言之，即使行
    政機關怠於行使權限，致使人民因個案違法狀態未排除而獲得利益時，該利益並
    非法律所應保護之利益，因此其他人民不能要求行政機關比照該違法案例授予利
    益，亦即人民不得主張「不法之平等」。是以縱使主管機關未積極取締其他類似
    違法使用之案件，亦屬行政機關之違法失職，不得因此創設（賦予）人民權利，
    亦即人民違法情事不應因此受法律之保護，上訴人自不能憑此要求免罰且繼續維
    持原來的違法使用狀況。綜上所述，被上訴人對上訴人所為違章課罰與命回復原
    狀之行政處分於法並無不合，訴願決定予以維持亦無違誤，乃判決駁回上訴人在
    原審之訴。
肆、本院查：（一）、按行為時水利法第七十八條第一項第一款規定：「主管機關為
    保護水道，應禁止左列各事項一、在行水區內建造、種植、堆置、挖取，或設置
    遊樂設施，豎立廣告牌，傾倒廢棄物，足以妨礙水流之行為。」；同法第九十二
    條之一規定：「違反第七十八條第一項各款情形之一者，除通知限期回復原狀、
    清除或廢止違禁設施外，處六千元以上三萬元以下罰鍰；因而損害他人權益者，
    處三年以下有期徒刑、拘役或科或併科四千元以上二萬元以下罰金；致生公共危
    險者，處五年以下有期徒刑，得併科六千元以上三萬元以下罰金。前項行為人，
    未在限期內回復原狀、清除或廢止違禁設施者，得按日處罰鍰至回復原狀、清除
    或廢止違禁設施完竣之日止；其情節重大者，得沒入其違禁設施或機具。」。本
    件上訴人於八十九年間未經申請許可，在新竹縣竹北市○○段番子寮小段一一五
    之三地號、已公告為頭前溪河川區域內之行水區內私有地，施設構造物及放置大
    型貨櫃屋乙個，而遭被上訴人所屬單位水利處第二河川局於八十九年五月十五日
    查獲。被上訴人基於以上之客觀事實，而認定上訴人違反行為時水利法第七十八
    條第一項第一款之規定，乃依同法第九十二條之一之規定，對上訴人課處罰鍰銀
    元六千元（新台幣一萬八千元），並命上訴人於八十九年十一月二十日以前回復
    土地之原狀。上訴人不服，乃循序提起本件行政訴訟。原判決關於上訴人違規事
    實，以及上訴人主張之各節等事項均詳予論述，是原判決所適用之法規與該案應
    適用之現行法規並無違背，與解釋判例，亦無牴觸，並無所謂原判決有違背法令
    之情形；又證據之取捨與當事人所希冀者不同，致其事實之認定亦異於該當事人
    之主張者，不得謂為原判決有違背法令之情形。（二）、上訴人對於業經原判決
    詳予論述不採之事由再予爭執，核屬法律上見解之歧異，要難謂為原判決有違背
    法令之情形。本件上訴論旨，仍執前詞，指摘原判決違誤，求予廢棄，難認有理
    由，應予駁回。
據上論結，本件上訴為無理由，爰依行政訴訟法第二百五十五條第一項、第九十八條
第三項前段，判決如主文。
中    華    民    國    九十二      年      七        月        十七    日
                    最 高 行 政 法 院  第 三 庭
                                審 判 長 法  官      葉  振  權
                                         法  官      林  茂  權
                                         法  官      吳  錦  龍
                                         法  官      劉  鑫  楨
                                         法  官      吳  明  鴻
右  正  本  證  明  與  原  本  無  異
                                         法院書記官  陳  盛  信
中    華    民    國    九十二      年      七        月      十七      日


司法院資訊處製作；財團法人民間司法改革基金會備份。
